【裁判字號】    98,訴更（一）,1
【裁判日期】    990108
【裁判案由】    侵權行為損害賠償
【裁判全文】
臺灣苗栗地方法院民事判決         98年度訴更（一）字第1號
原      告  己○○兼蘇衛世、.
兼法定代理  戊○○兼蘇衛世之.
人
原      告  戊○○兼蘇衛世之.
            丙○○兼蘇明傑之.
            庚○○即蘇明傑之承.
共      同
訴訟代理人  許宏達律師
被      告  弘軍工程實業股份有限公司
法      定
代  理  人  甲○○
            丁○○
兼  法  定
代  理  人  乙○○
上列當事人間請求侵權行為損害賠償事件，經台灣高等法院台中
分院發回更審，本院於98年12月22日言詞辯論終結，判決如下：
    主  文
除原判決確定部分外，原告其餘之訴駁回。
訴訟費用除確定部分外，由原告負擔。
    事  實
一、原告起訴主張：
（一）被告乙○○於民國94年6 月12日13時許，駕駛車號Z7-345
      8 號自用小客車，沿苗栗縣竹南鎮中英里台61線外側車道
      、限速40公里之路段，由北往南方向行駛，駛至同路段91
      .7公里處欲右轉至同路段保安林62號產業道路時，明知行
      經無號誌交岔路口右轉彎時，應在距離交岔路口30公尺前
      先顯示方向燈，駛至路口後再行右轉，並應注意右後方直
      行來車動態，且按當時之天候晴、路況乾燥無缺陷，並無
      不能注意之情事；詎其疏未注意在交岔路口30公尺前顯示
      右側方向燈，及留意右後方已駛近之直行來車動態，即貿
      然右轉。適有被害人蘇衛世騎乘車號181-FAL 號大型重機
      車，沿上述道路之機車道，同向以時速逾50公里之速度超
      速行駛，且行經無號誌交岔路口時，未減速慢行，採取隨
      時停車準備之安全措施，待接近台61線與保安林62號產業
      道路之無號誌交岔路口時，始察覺前方有被告乙○○所駕
      駛之自用小客車正由外側車道右轉進入前方無號誌之保安
      林62號產業道路，雖採取緊急安全措施踩煞車，仍因煞車
      失控而人車倒地並往前滑行，而衝撞被告乙○○所駕駛之
      上述自小客車的右後方車尾，致蘇衛世受有右膝上截肢、
      頭部外傷合併瀰漫性軸索傷害，及蜘蛛膜下腔出血。蘇衛
      世因無法自行呼吸及意識不清，長期仰賴呼吸器輔助，進
      而引發肺炎、泌尿道感染、肋膜積水感染、細菌性腹膜炎
      ，於95年6 月28日因多處感染引發敗血性休克而死亡。
（二）按因故意或過失，不法侵害他人之權利者，負損害賠償責
      任；汽車、機車或其他非依軌道行駛之動力車輛，在使用
      中加損害於他人者，駕駛人應賠償因此所生之損害；民法
      第184 條第1 項前段、第191 條之2 定有明文。被告乙○○車禍當日所駕駛之車輛為被告弘軍工程實業股份有限公
      司（下稱被告弘軍公司）所有，且其為被告弘軍公司之法
      定代理人，依公司法第23條第2 項規定，公司負責人對於
      公司業務之執行，如有違反法令致他人受損害時，對他人
      應與公司負連帶賠償之責。而所謂執行業務應包括外觀上
      足認為法人之職務行為，或與職務行為在社會觀念上有適
      當牽連關係之行為在內，且不以因積極執行職務行為而生
      之損害為限，如怠於業務上應盡之注意所加於他人之損害
      ，亦包括在內。被告乙○○雖辯稱車禍當日係載送小狗至
      訓犬學校訓練云云；然其並未舉證以實其說，自無可採。
      又被告弘軍公司係以承包消防工程為主要業務，據其承攬
      交通大學宿舍配電改良工程之契約書所載，施工期自94年
      1 月24日開始，預定同年9 月30日完工，施工時間包含週
      六、日，是於本件車禍發生時被告弘軍公司既承攬上開工
      程，依約於週末亦應施工，則被告乙○○顯然係駕車前往
      施工，並順道載狗至訓練學校，而訓練狗警戒公司與公司
      業務有關，仍屬執行業務之行為。是被告弘軍公司自應與
      被告乙○○對原告等人請求之醫療費用、增加生活所需費
      用、看護費、修車費、喪失勞動能力之損害、精神慰撫金
      、扶養費、喪葬費等負連帶賠償責任。
（三）關於原告丙○○扶養費損害部分：
      按被害人對於第三人負有法定扶養義務者，加害人對於該
      第三人亦應負損害賠償責任；民法第192 條第2 項亦有明
      文。原告蘇衛世死亡時，原告丙○○（33年11月28日出生
      ）為62歲之人，依台灣地區人民平均餘命表所示，原告丙○○尚有20年可受扶養。又其目前住在台中縣，依行政院
      主計處中部辦公室發佈之「92年度中華民國台灣地區家庭
      收支調查報告（台中縣區）」計算出之每人每年支出211,
      620 元，則其損失為960,472 元【計算式：211,620 ×13
      .6160 （霍夫曼係數）÷3 （扶養義務人數）=960,472】
      。原告於95、96年度雖有17萬元以上之利息，且有不動產
      ，惟其帳戶中之存款有多筆係其配偶寄放，並非其所有。
      原告丙○○因其子蘇衛世死亡，受有20年期間之扶養費損
      失，依其存款數額參照現今生活所需，顯不足以供應往後
      20年之花費，故原告丙○○受有扶養費之損害，至為明顯
      。
（四）為此，依侵權行為之法律關係請求被告負連帶損害賠償責
      任。而更審前判決（本院95年度重訴字第77號）主文第1
      至4 項、第7 至11項關於原告勝訴及得假執行部分，未經
      被告聲明不服而告確定，其餘關於被告弘軍公司應連帶賠
      償部分與原告丙○○扶養費用部分，經原告提起上訴後經
      廢棄發回更審。故聲明：(1)被告弘軍公司與被告乙○○應
      連帶給付原告己○○1,106,501 元，原告戊○○294,370
      元，原告丙○○、庚○○、己○○234,074 元，原告丙○○194,370 元，及均自95年7 月20日起至清償日止，按年
      利率5 ％計算之利息。(2)被告應再連帶給付原告丙○○96
      0,472 元，及自95年7 月20日起至清償日止，按年利率5
      ％計算之利息。
二、被告乙○○則以：按慢車行駛至交岔路口，其行進或轉彎，
    應依下列規定：行近無號誌或號誌故障及無交通指揮人員指
    揮之交岔路口，應減速慢行，看清左右確無來車並在不妨礙
    汽車通行之情況下迅速通過；慢車行駛，不得爭先、爭道、
    並行競駛或以其他危險方式駕駛；在市區○○道上時速不得
    超過三十公里，郊外慢車道上，時速不得超過四十公里；行
    經彎道、坡路、狹橋、隧道、泥濘或積水道路、無號誌之交
    岔路口、道路修理地段或行近工廠、學校、醫院、車站、會
    堂、娛樂、展覽、競技等公共場所出、入口及其他人車擁擠
    處所，或因雨霧致視線不清或道路發生臨時障礙時，均應減
    速慢行，作隨時停車之準備；道路交通安全規則第125 條第
    2 項、第126 條第1 項、第93條第2 項及第4 項分別定有明
    文（按被告所引為79年12月15日修正之舊法）。本件被害人
    蘇衛世未依道路交通安全規則行車，且車速高達60公里致煞
    車不及為肇事主因，被告應無過失，且原告請求之金額亦過
    高。並聲明：原告之訴駁回。
三、被告弘軍公司辯稱：被告乙○○並非因工作而駕車外出，故
    發生車禍與被告無關等語。並聲明：原告之訴駁回。
    理  由
一、本件被告乙○○經合法通知，未於最後言詞辯論期日到場，
    核無民事訴訟法第386 條所列各款情形，爰依原告之聲請，
    由其一造辯論而為判決。
二、被害人蘇衛世於95年6 月28日死亡，其繼承人即原告己○○
    、戊○○聲明承受訴訟。另原告蘇明傑亦於96年3 月21日死
    亡，其繼承人即原告丙○○、己○○、庚○○聲明承受訴訟
    ，經核均無不符，應予准許。
三、解散之公司，除因合併、破產而解散者外，應行清算；公司
    經中央主管機關撤銷或廢止登記者，準用前2 條規定；公司
    之清算，以董事為清算人。但本法或章程另有規定或經股東
    會選清算人者，不在此限；公司法第24條、26條之1 、第32
    2 條分別定有明文。查被告弘軍公司業經經濟部於98年4 月
    14日經授中字第09834048330 號函核准解散登記在案，有經
    濟部中部辦公室98年8 月18日函在卷可稽（見卷第99至109
    頁），而依該函所附之被告弘軍公司章程所示，並無對清算
    人之選任另有規定，且被告弘軍公司亦無召開股東會選任清
    算人，則依前揭規定，應以其董事即乙○○、丁○○、甲○○為清算人。是原告以乙○○、丁○○、甲○○為被告弘軍
    公司之法定代理人，即無不合。
四、查原告主張被告乙○○於94年6 月12日（週六）13時許，駕
    駛其所有車號Z7 -3458號車輛，沿苗栗縣竹南鎮中英里台61
    線外側車道、限速40公里之路段，由北往南方向行駛，至同
    路段91.7公里處欲右轉至保安林62號產業道路時，竟貿然右
    轉。適有被害人蘇衛世騎乘車號181-FAL 號大型重機車，沿
    上述道路之機車道，同向以時速逾50公里之速度超速行駛，
    且行經無號誌交岔路口時，未減速慢行，採取隨時停車準備
    之安全措施，待接近台61線與保安林62號產業道路之無號誌
    交岔路口時，始察覺前方有被告乙○○所駕駛之自小客車正
    由外側車道右轉進入前方無號誌之保安林62號產業道路，雖
    採取緊急安全措施踩煞車，仍因煞車失控而人車倒地往前滑
    行，並衝撞被告乙○○所駕駛之上述自小客車的右後方車尾
    ，致蘇衛世受有右膝上截肢、頭部外傷合併瀰漫性軸索傷害
    ，及蜘蛛膜下腔出血，且因無法自行呼吸及意識不清，長期
    仰賴呼吸器輔助，進而引發肺炎、泌尿道感染、肋膜積水感
    染、細菌性腹膜炎，並於95年6 月28日因多處感染引發敗血
    性休克而死亡等情，業據其提出蘇衛世之診斷證明書、死亡
    證明書、台灣高等法院台中分院95年度交上易字第1352號刑
    事確定判決（卷第134 至138 頁）為證，且為被告所不爭執
    ，自堪信為真實。被告乙○○雖以：當時其車輛速度很慢，
    且有打方向燈，已經轉過去了，被害人車速很快，煞車煞不
    住跌倒之後，才撞倒其車輛，故其無過失等情置辯。惟查：
（一）被害人蘇衛世因本件車禍當場受有右側下肢脛骨外傷及開
      放性骨折、出血性休克及外傷合併腦水腫之傷害，經施以
      腦室外引流、顱內壓監視器置入術、脛骨骨折開放性復位
      鋼釘外固定手術及右脛骨清創手術、右膝上肢截肢手術及
      氣切手術後，仍因無法自行呼吸及意識不清，需長期臥床
      使用呼器輔助依賴，並接受呼吸器脫離及呼吸訓練，惟仍
      無法脫離呼吸器，且除四肢癱瘓外，意識仍不清等情，有
      本院95年度交易字第15號刑事卷宗中之苗栗縣警察局竹南
      分局道路交通事故調查報告表、談話紀錄表、道路交通事
      故現場圖、診斷證明書、現場照片及童綜合醫院94年8 月
      3 日診斷證明書在卷可稽。且被害人於事故發生後，經送
      醫治療後，一度曾因病情穩定，而於意識仍屬不清，且四
      肢癱瘓情況下，於94年8 月23日出院，然因持續有發燒現
      象，於同年9 月16日再度住院治療，經診斷為頭部外傷合
      併蜘蛛網膜下腔出血、腦病變、上消化道出血及B 型肝炎
      合併肝硬化及脾腫大，亦有前開卷附之童綜合醫院95年5
      月26日(95)童醫字第0616號函附之病歷資料一份可憑。本
      件被害人於車禍發生前雖已有肝硬化病史，但日常生活尚
      可自主，且其長期肝硬化病症問題，尚不致造成被害人驟
      然發生敗血性休克之死亡結果，被害人實係因本件車禍受
      傷引發頭部外傷腦出血、右側下肢外傷骨折，雖已施行截
      肢及腦室外引流等手術治療，仍因意識不清，無法自行呼
      吸而自此臥床不起，進而引發多處器官感染，最後因多處
      感染引發敗血性休克而死亡，此有被害人之病歷資料在卷
      可參。是以本件被害人之死亡雖非直接導因於車禍造成之
      受傷，但仍係因車禍受傷後長期臥床引發多處感染之併發
      病症，致因上開感染導致敗血性休克而死亡，故被害人之
      死亡與本件車禍傷害間有因果關係存在至明。且本件經臺
      灣高等法院台中分院95年度交上易字第1352號送請行政院
      衛生署醫事審議議委員鑑定後，亦採相同之見解，有該署
      97 年8月4 日衛署醫字第0970213411號函該署醫事審議委
      員會第0000000 號鑑定書附於該卷可參（前開卷第97-99
      頁）。益證被害人之死亡與本件車禍傷害間確有因果關係
      無疑。
（二）按汽車行駛至交岔路口，右轉彎時，應距交岔路口30公尺
      前顯示方向燈，駛至路口後再行右轉；道路交通安全規則
      第10 2條第1 項第4 款定有明文。查被告乙○○所駕駛之
      自用小客車於上揭無號誌之交岔路口右轉彎時，因右後方
      直行之原告蘇衛世所騎機車煞車不及而失控倒地，並往前
      滑行追撞被告自小客車之右後側等情，已如前述。肇事地
      點為無號誌交岔路口，被告乙○○行經該交岔路口欲右轉
      時，本應在交岔路口前方30公尺處打方向燈號示警，然依
      證人蔡宗顯於警偵訊時均明確證稱：沒有看到對方自小客
      車轉彎有打方向燈等語（偵卷第35頁背面至36頁、48頁）
      ；被告乙○○雖辯稱其確實有打方向燈，然依其於車禍發
      生之際，接受現場處理員警詢問時供稱：「約在血跡附近
      位置處打方向燈後右轉」等語（偵卷第26頁），再佐以道
      路交通事故現場圖及照片所示（偵卷第15至20頁），可知
      現場遺留血跡之位置係在交岔路口上；復依現場圖所示被
      告乙○○車輛之動線，該車已處於轉彎之行進狀態，足見
      被告乙○○於事發當時並未在接近交岔路口前方30公尺處
      開啟方向燈號。核與證人蔡宗顯所證相符，自屬真實。被
      告乙○○駕駛車輛進入肇事交岔路口前30公尺處，既未依
      規定顯示方向燈，且未充分注意右側已駛近之直行來車動
      態，致生本件車禍，已堪認被告乙○○對本件車禍之發生
      ，自有過失。
（三）綜上所述，被告乙○○對本件車禍之發生有過失，且該車
      禍與被害人死亡之結果具有相當因果關係，是被告乙○○
      抗辯就車禍之發生並無過失云云，即不足採。
五、原告主張被告乙○○所駕駛車輛為被告弘軍公司所有，且被
    告乙○○為弘軍公司之法定代理人，故被告弘軍公司應與被
    告乙○○負連帶賠償責任等情。惟按公司負責人對於公司業
    務之執行，如有違反法令致他人受損害時，對他人應與公司
    負連帶賠償之責；公司法第23條第2 項定有明文。前述規定
    ，係有關公司侵權行為能力之規定，公司負責人代表公司執
    行公司業務，為公司代表機關之行為，若構成侵權行為，即
    屬公司本身之侵權行為，法律為防止公司負責人濫用其權限
    致侵害公司之權益，並使受害人多獲賠償之機會，乃令公司
    負責人與公司連帶負賠償之責。惟如公司負責人非執行公司
    業務，因其個人之行為違反法令致他人受損害時，則應由公
    司負責人自負其責。查被告乙○○固為被告弘軍公司之法定
    代理人，然原告並未舉證證明該公司之代表人有以駕駛車輛
    為其所執行業務內容之一部分；又被告乙○○車禍當時駕駛
    之車號Z7-3458 號自用小客車，為其所有，有行車執照附於
    偵查卷可憑；且車禍當日為非上班日之週六，故被告乙○○
    於假日駕駛自有車輛外出，並無違常之處。原告一味以其為
    被告弘軍公司之代表人，駕車外出即為執行業務云云，誠屬
    無稽。另原告主張被告弘軍公司於本件車禍時承攬交通大學
    之宿舍配電改良工程，於例假日仍應施工，被告乙○○顯然
    係駕車前往施工，並順道載狗至訓練學校，屬執行業務之行
    為云云；惟依交通大學之回函（卷第95頁），被告乙○○並
    非現場施工人員，自無從認定其係至工地執行業務，且其所
    載之犬隻是否確為被告公司之警戒犬，亦未見原告舉證以實
    其說，顯屬個人臆測之詞，委無足取。此外，原告復未能舉
    證證明被告乙○○前述駕車行為與公司業務有何關連，故其
    駕駛肇事之行為僅為個人行為，揆諸前開規定，被告弘軍公
    司自無庸就被告乙○○之個人肇事行為負連帶賠償之責。從
    而，原告主張被告弘軍公司應依公司法第23條第2 項之規定
    負連帶賠償之責，核屬無據，應予駁回。
六、按被害人對於第三人負有法定扶養義務者，加害人對於該第
    三人亦應負損害賠償責任；民法第第192 條第2 項定有明文
    。又民法第1117條第1 項規定，受扶養權利者，以不能維持
    生活而無謀生能力者為限。同條第2 項僅規定，前項無謀生
    能力之限制，於直系血親尊親屬不適用之。是直系血親尊親
    屬如能以自己財產維持生活者，即無受扶養之權利，又所謂
    「不能維持生活」，係指無財產足以維持生活而言（最高法
    院81年度台上字第1504號判決意旨可參）。被告乙○○因駕
    駛過失，致被害人蘇衛世受有前述傷害並於起訴後死亡，原
    告丙○○為其母，自得請求被告賠償扶養費。原告丙○○主
    張蘇衛世死亡時，其為62歲之人，依台灣地區人民平均餘命
    表所示，原告丙○○尚有20年可受扶養，以行政院主計處中
    部辦公室發佈之「92年度中華民國台灣地區家庭收支調查報
    告（台中縣區）」計算出之每人每年支出211,62 0元計算扶
    養費，得請求扶養費960,472 元等語。惟查，原告丙○○95
    年度第一商業銀行股份有限公司沙鹿分公司之利息所得為17
    0, 853元，96年度之利息所得為189,816 元，另有不動產價
    額為1,305,500 元，有其歸戶財產查詢單在卷可憑。再本院
    向第一商業銀行沙鹿分行調取原告丙○○之存款資料（卷第
    16 4至176 頁），於95年6 月28日被害人死亡時，其活儲存
    款總額為逾339 萬元（卷第168 頁），定存5 筆金額約250
    萬元（卷第173 、174 頁）。雖其辯稱活儲存款中有多筆係
    其配偶寄放，其所有存款僅669,020 元云云，然其未舉證證
    明，自不足採。況原告已當庭自承有多筆定存，每筆為50萬
    元，約有4 、5 百萬元之多等語在卷（卷第180 頁），足證
    以其現有財產並無不能維持生活之情事，自不符合受扶養之
    要件甚明。故原告丙○○請求被告賠償扶養費，為無理由，
    應予駁回。
六、綜上所陳，本院95年度重訴字第77號侵權行為損害賠償事件
    經部分發回更審後，原告主張被告弘軍公司應與被告乙○○
    連帶負侵權行為損害賠償責任，給付原告己○○1,106,501
    元，原告戊○○294,370 元，原告丙○○、庚○○、己○○
    234,074 元，原告丙○○194,370 元，及均自95年7 月20日
    起至清償日止，按年利率5 ％計算之利息；並再連帶給付原
    告丙○○扶養費960,472 元，均屬無據，應予駁回。
七、據上論結，原告之訴無理由，依民事訴訟法第385 條第1 項
    前段、第78條，判決如主文。
中    華    民    國    99    年    1    月    8      日
                  民事庭法  官  黃怡玲
以上正本係照原本作成。
如對本判決不服，須於判決送達後20日內向本院提出上訴狀（須
附繕本）。
                        書記官  孫銘宏
中    華    民    國    99    年    1     月    8     日

司法院資訊處製作；財團法人民間司法改革基金會備份。
